【裁判字號】    94,訴,462
【裁判日期】    950124
【裁判案由】    分割共有物
【裁判全文】
臺灣嘉義地方法院民事判決               94年度訴字第462號
原      告  甲○○
            丁○○
            丙○○
                        號
            乙○○
上列四人共同
訴訟代理人  林芳榮律師
複 代理 人  吳秋永律師
被      告  己○○    住嘉義縣.
            戊○○    住同上
            庚○○    住臺北縣.
            辛○○    住高雄市.
上列二人共同
訴訟代理人  壬○○    住高雄市.
上列當事人間請求分割共有物事件，經本院於民國九十五年一月
十日言詞辯論終結，判決如下：
    主  文
被告應協同原告就坐落嘉義縣朴子市○○○段六一八地號，地目
建，面積一一一五平方公尺土地，辦理面積更正登記為一○七四
‧三五平方公尺。
兩造共有坐落嘉義縣朴子市○○○段六一八地號，地目建，面積
一○七四‧三五平方公尺，應分割為如附圖所示：代號１部分面
積四五一‧二八平方公尺，由原告甲○○、丁○○、丙○○、乙○○共同取得，按甲○○、丁○○各六分之一，丙○○、乙○○
各十二分之一，保持共有；代號２部分面積一一二‧八二平方公
尺，由被告己○○取得；代號３部分面積、一一二‧八二平方公
尺，由被告戊○○取得；代號４部分面積一一二‧八二平方公尺
，由被告庚○○取得；代號５部分面積一一二‧八二平方公尺，
由被告辛○○取得；代號６部分面積一七一‧七九平方公尺供作
道路使用，由兩造按原應有部分比例保持共有。
訴訟費用由兩造依如附表所示之應有部分比例負擔。
    事實及理由
壹、程序事項：
    被告己○○、戊○○、庚○○、辛○○經合法通知，均未於
    最後言詞辯論期日到場，核無民事訴訟法第三百八十六條各
    款所列情形，爰依原告之聲請，由其一造辯論而為判決。
貳、原告起訴主張：系爭土地登記面積，為一一一五平方公尺，
    但依據地籍圖求算面積，為一○七四‧三五平方公尺，已超
    出地籍圖實施規則第二四三條規定公差之範圍，應依同規則
    第二三二條規定，應先辦理面積更正登記後，再辦理分割登
    記。系爭土地為兩造所共有，應有部分為：甲○○、丁○○
    各六分之一，丙○○、乙○○各十二分之一，己○○、戊○○、庚○○、辛○○各八分之一（如附表所示），系爭土地
    並無法令規定或契約約定不得分割情形，基於土地經濟有效
    利用，實有分割必要，因無法協議分割，爰請求依裁判為分
    割。並聲明：如主文一、二項所示。
參、被告方面：
一、被告庚○○、辛○○部分：雖未於最後言詞辯論期日到庭，
    惟據先前到庭聲明及陳述係同意分割及原告所提分割方案。
二、被告己○○、戊○○均未於言詞辯論期日到場，亦未提出準
    備書狀作何聲明或陳述。
肆、得心證之理由：
一、按各共有人得隨時請求分割共有物。但因物之使用目的不能
    分割或契約訂有不分割之期限者，不在此限；又共有物分割
    之方法，不能協議決定者，法院得因任何共有人之聲請，命
    為分配，民法第八百二十三條第一項、第八百二十四條第二
    項分別定有明文。經查系爭嘉義縣朴子市○○○段六一八地
    號土地為甲○○、丁○○、戊○○、己○○、丙○○、乙○○、庚○○、辛○○所共有，甲○○、丁○○應有部分均各
    為六分之一，丙○○、乙○○應有部分各為十二分之一，己○○、戊○○、庚○○、辛○○應有部分各為八分之一之事
    實，業據原告提出土地登記謄本一份為證，信屬真實。又原
    告主張系爭土地無因物之使用目的不能分割或契約訂有不分
    割之期限，兩造復無法達成分割協議之事實，為被告所不爭
    執，亦堪認為真實。本件原告訴請分割系爭土地，洵屬有據
    。
二、次按土地登記，除本規則另有規定外，應由權利人及義務人
    會同申請之，土地登記規則第二十六條定有明文。查系爭土
    地原登記面積為一一一五平方公尺，惟經嘉義縣朴子地政事
    務所派員測量求算結果，面積為一０七四‧三五平方公尺，
    超出地籍測量實施規則第二百四十三條規定之計算誤差範圍
    值以上，須依地籍測量實施規則第一百五十二條、第二百三
    十二條規定辦理面積更正登記等情，有嘉義縣朴子地政事務
    所九十四年十二月一日朴地二字第０九四０００七七四三號
    函及複丈成果圖各一份在卷可參，復為被告所不爭。系爭土
    地登記面積既有錯誤，原告請求被告協同向地政機關辦理更
    正登記即無不合，應予准許。
三、本院就分割方法，斟酌如下：
  (一)系爭土地略成五角形，西南側前半部有被告己○○、戊○○
    所有平房磚木造建物、木造石綿瓦蓋鐵皮之儲藏室；東北側
    後半部則為空地，西北向臨鄉道約七公尺寬、西南向臨鄉道
    約七點七公尺寬等情，業據本院勘驗現場，並囑託嘉義縣朴
    子地政事務所測量，有勘驗筆錄及複丈成果圖各一份在卷，
    且有原告提出之現場照片七幀附卷可佐。
  (二)原告主張如附圖所示之分割方案（即嘉義縣朴子地政事務所
    九十四年十二月一日之複丈成果圖），為被告庚○○、辛○○表示同意，其餘被告則經本院檢附原告所提之分割方案促
    其表示意見，均未表示意見。觀之原告所提如附圖所示之分
    割方案，雖礙於應有部分限制，分割後地上建物與土地所有
    人無法同屬一人，然系爭土地分割之各共有人所分配之土地
    方整，且均面臨道路，對外均可通行，對共有人均有利。復
    按分割共有物係以消滅共有關係為目的，法院為分割共有物
    之判決時，除有不能分割之情形，或部分共有人曾經明示就
    其分得部分仍維持共有關係外，尚不能將共有物之一部，分
    歸某部分共有人共有，而使創設新的共有關係，最高法院六
    十九年臺上字第三八六二號判決意旨可資參照。本件原告甲○○、丁○○、丙○○及乙○○同意保持共有，有九十四年
    十一月十八日聲請狀在卷可參，並不違反上開判決意旨，是
    原告所提分割方案應屬允當。
  (三)綜上所述，本院審酌系爭土地之條件、臨路狀況、使用現狀
    、整體利用之效益、各共有人之利益、原告所提如附圖所示
    分割方案之優劣及兩造之意願等情，認以附圖所示分割方案
    分割系爭土地，應屬可採，爰分割為如主文第二項所示。
四、因分割共有物而涉訟，由敗訴當事人負擔訴訟費用顯失公平
    者，法院得酌量情形，命勝訴之當事人負擔其一部，民事訴
    訟法第八十條之一定有明文。本件兩造係因分割系爭土地無
    法達成協議而涉訟，但各自所為之行為均為維護自身權益，
    揆諸前揭說明，本件訴訟費用應按兩造於系爭土地之應有部
    分比例負擔始符公平，爰定訴訟費用分擔如附表所示。
五、據上論結：本件原告之訴為有理由，依民事訴訟法第三百八
    十五條第一項前段、第七十八條、第八十條之一、第八十五
    條第一項但書，判決如主文。
中    華    民    國    95    年    1     月    24    日
                  民事第一庭  法  官  陳端宜
上為正本係照原本作成。
如對本判決上訴須於判決送達後20日內向本院提出上訴狀。
中    華    民    國    95    年    1     月    24    日
                              書記官  洪麗惠
 附表：訴訟費用之負擔比例及應有部分比例
┌───┬──────┬───────────┬───────┐
│編  號│兩造姓名    │  訴訟費用之負擔比例  │ 應有部分比例 │
├───┼──────┼───────────┼───────┤
│  １  │甲○○      │  六分之一            │  六分之一    │
├───┼──────┼───────────┼───────┤
│  ２  │丁○○      │  六分之一            │  六分之一    │
├───┼──────┼───────────┼───────┤
│  ３  │丙○○      │  十二分之一          │  十二分之一  │
├───┼──────┼───────────┼───────┤
│  ４  │乙○○      │  十二分之一          │  十二分之一  │
├───┼──────┼───────────┼───────┤
│  ５  │己○○      │  八分之一            │  八分之一    │
├───┼──────┼───────────┼───────┤
│  ６  │戊○○      │  八分之一            │  八分之一    │
├───┼──────┼───────────┼───────┤
│  ７  │庚○○      │  八分之一            │  八分之一    │
├───┼──────┼───────────┼───────┤
│  ８  │辛○○      │  八分之一            │  八分之一    │
└───┴──────┴───────────┴───────┘


司法院資訊處製作；財團法人民間司法改革基金會備份。
